臺灣高等法院臺南分院民事判決　94年度上字第34號
上　訴　人　穎霖機械工業股份有限公司
法定代理人　甲○○
訴訟代理人　張文嘉　律師
複代 理 人　林瑞成　律師
被上 訴 人　乙○○
訴訟代理人　郁旭華　律師
　　　　　　王燕玲　律師
上列當事人間請求侵權行為損害賠償事件，上訴人對於中華民國
93年12月22日臺灣臺南地方法院93年度訴字第804號第一審判決
提起上訴，本院於94年7月12日言詞辯論終結，判決如下：
      主      文
原判決關於駁回上訴人後開第二項之訴部分，並訴訟費用之裁判
廢棄。
上開廢棄部分，被上訴人應給付上訴人新台幣拾玖萬捌仟肆佰
伍拾元，及自九十三年六月十八日起，至清償日止，按週年利率
百分之五計算之利息。
其餘上訴駁回。
第一、二審訴訟費用，由被上訴人負擔四分之一，餘由上訴人負
擔。
      事實及理由
一、上訴人主張：伊為確保研發、設計與製造成果，避免惡性競
    爭，保護在職員工生存權及工作權必要，於民國81年9月8日
    與自80年10月1日起任職伊公司之被上訴人簽訂競業禁止約
    定書（下稱系爭競業禁止約定），約定被上訴人無論任何理
    由自上訴人公司離職後二年內，絕不可從事金屬彎管機械工
    作或營業，亦不能至其他同種類工廠或公司、行號工作，亦
    不可將上訴人之技術或技術上之秘密轉知他人，若違反上開
    約定，被上訴人須賠償上訴人所受之損失，及加倍返還被上
    訴人任職上訴人公司期間所領之全部薪金。其後被上訴人任
    職期間從事業務、研發、設計、製造及採購等工作，接受上
    訴人完整之培訓，並曾擔任設計部主管及技術部經理等職，
    至91年6月30日止自願離職。詎離職後旋即先後經營「和威
    機械行」及「和威機械股份有限公司」，從事彎管機製造工
    作，沿用伊開發之技術，吸收伊員工並低價挖取伊之客戶，
    唆使伊在職員工竊取伊之輕鋼架及擴管機設計圖，損害伊利
    益並足撼動伊之生存，違反系爭競業禁止約定，依約應將其
    任職以來所領薪金加倍償還，其離職前4.5年受薪資稅後淨
    額為新臺幣（下同）3,054,424元，爰依系爭競業禁止約定
    之法律關係請求被上訴人賠償上開金額半數之違約金。聲明
    求為判決：
    (一)原判決廢棄。
    (二)被上訴人應給付上訴人新台幣1,527,212元，及自起訴狀
      繕本送達翌日起至清償日止，按年息5％計算之利息。
    (三)第一、二審訴訟費用由被上訴人負擔。
    (四)願供擔保請准宣告假執行。
二、被上訴人則以：上訴人之彎管機設計及製造技術並未享有專
    利，亦未涉營業秘密或專業技術之特殊知識，難認有何可受
    保護之正當利益，且上訴人並未給付被上訴人任何離職後禁
    止競業之補償金，是系爭競業禁止約定顯逾公平合理之原則
    ，對受僱人即被上訴人之基本人權形成不當限制，違背公序
    良俗而無效。再「和威機械行」及「和威機械股份有限公司
    」均非伊所經營或出資，雖登記營業地址與被上訴人之戶籍
    地址相同，然該址房屋係伊父陳安生所有及自行決定出借他
    人登記為營業地址；伊離職後並無任何損害上訴人利益之行
    為，伊未替「和威機械行」繪製雙彎機設計圖，更未唆使上
    訴人之員工竊取上訴人所有之輕鋼架及擴管機設計圖，伊於
    91年7月至12月間受僱於和威機械任司機乙職，並無從事金
    屬彎管機械工作，上訴人不得本於無效之系爭競業禁止約定
    ，要伊賠償。聲明求為判決：
    (一)上訴駁回。
    (二)第二審訴訟費用由上訴人負擔。
三、兩造不爭執事項：
    (一)被上訴人自80年10月1日起至91年6月30日止任職上訴人公
      司，擔任設計部經理等職務。
    (二)兩造曾於81年9月8日簽訂競業禁止約定書（如原審補字卷
      第7頁），約定「立約定人（即被上訴人）無論任何理由
      離職，自離開穎霖機械工業股份公司之日起二年內，絕不
      可從事金屬彎管機械工作或營業，也不能到別家同種類工
      廠或公司、行、號工作，對上訴人公司之技術或技術上之
      秘密絕不可轉知他人，如有違反上開約定，立約定書人（
      即被上訴人）願賠償貴公司（即上訴人）因此所受之一切
      損失，並願將任職以來向上訴人所領之全部薪金加倍奉還
      」。
    (三)被上訴人於91年6月1日填寫職工辭職申請單（原審補字卷
      第8頁），填載任職單位及職務為技術部經理，以「嘗試
      另外一種工作挑戰」為離職原因，離職日期為91年6月30
      日，自願離職。上訴人未給予被上訴人任何離職後禁止競
      業期間之補償措施。
    (四)上訴人曾以被上訴人違反系爭競業禁止約定為由，於92年
      間向臺灣臺南地方法院陳明願供擔保聲請對被上訴人為假
      處分，禁止被上訴人再為競業行為，並經臺灣臺南地方法
      院以92年度裁全字第2706號民事裁定命上訴人供擔保後准
      許之。而上訴人所提出之「和威機械行」估價單3紙，其
      上之「陳」字均係被上訴人所親簽無訛。
    (五)上訴人之彎管機設計圖並未涉及上訴人之營業秘密或專業
      技術，只要曾在彎管機公司任職過，均能繪製該設計圖。
四、依兩造所簽訂之系爭競業禁止約定書約定：「立約定人（即
    被上訴人）無論任何理由離職，自離開穎霖機械工業股份有
    限公司之日起二年內，絕不可從事金屬彎管機械工作或營業
    ，也不能到別家同種類工廠或公司、行、號工作，對上訴人
    公司之技術或技術上之秘密絕不可轉知他人」，如有違反，
    即屬違背契約之約定。經查，被上訴人於任職上訴人公司期
    間，擔任設計部主管及技術部經理等職務；而和威機械行係
    於91年7月9日始經核准設立，地址在被上訴人之戶籍地「台
    南市○○區○○里○○街140巷5號」，營業項目含金屬彎管
    之機械及模具批發、機械器具及五金零售業等，負責人為原
    非機械專長被上訴人之姊夫劉清郎；被上訴人於91年6月30
    日離職後，即任職於91年7月9日設立之和威機械行，在91年
    度受領薪津95,040元，被上訴人並曾拿金屬彎管設計圖給上
    訴人之協力廠商鼎晟工作所負責人陳位宗作，鼎晟工作所開
    立三張估價單並由被上訴人簽收，業經證人即鼎晟工作所負
    責人陳位宗到庭證述甚詳，並有估價單三張、營利事業登記
    公示資料、財政部台灣省南區國稅局安南稽徵所函附扣繳憑
    單在卷可證（見原審補卷第10-12,32,33,36頁、訴卷第64-7
    1頁、本院卷第29,32,33,56,102頁）。嗣和威機械行於92年
    8月8日歇業，另於同被上訴人住所地址在92年7月29日設立
    和威機械股份有限公司，從事與和威機械行相同之營業，由
    被上訴人在上訴人公司時之同事郭雍任董事長、郭周銘任董
    事，有營利事業登記公示資料在卷可證，復為被上訴人所自
    承（見原審補卷第41,42,102頁）。上訴人主張被上訴人有
    到別家從事金屬彎管機械同種類工廠行號工作，違反所簽訂
    之系爭競業禁止約定書約定，自堪信為真實。
五、按關於「競業禁止」之約定，乃雇主為免受僱人於任職期間
    所獲得其營業上之秘密或與其商業利益有關之隱密資訊，遭
    受受僱人以不當方式揭露在外，造成雇主利益受損，而與受
    僱人約定在任職期間及離職一定期間內，不得利用於原雇主
    服務期間所知悉之技術或業務資訊為競業之行為。而關於離
    職後競業禁止之約定，其限制之時間、地區、範圍及方式，
    在社會一般觀念及商業習慣上，可認為合理適當且不危及受
    限制當事人之經濟生存能力，其約定固非無效。惟轉業之自
    由，牽涉憲法第十五條所保障人民工作權、生存權之基本人
    權，競業禁止契約乃應有合理限制。在離職後競業禁止約定
    之效力問題，應就雇主與受僱人間之利益量加以判斷，其以
    附合契約即定型化契約之方式訂定時，並應審酌該競業禁止
    之約款是否有民法第247條之1各款且顯失公平之情事，其判
    斷標準均應審酌：企業或雇主需有依競業禁止特約保護之
    利益存在，亦即雇主的固有知識和營業祕密有保護之必要。
    為受僱人之離職勞工或員工在原雇主或公司之職務及地位
    ，足可獲悉雇主之營業秘密。限制受僱人就業之對象、時
    間、區域、職業活動之範圍，應不逾合理範疇，不致對離職
    員工之生存造成困難。需有填補勞工即受僱人因競業禁止
    損害之代償或津貼措施。離職後員工之競業行為是否具有
    顯著背信性或顯著的違反誠信原則，此時該離職違反競業禁
    止之員工自屬不值保護。
    本件上訴人以被上訴人於91年6月30日離職後，旋任職於91
    年7月9日由其原非從事機械業之姊夫劉清郎在被上訴人住處
    所設立，經營含金屬彎管之機械及模具批發等營業之和威機
    械行，被上訴人並曾拿金屬彎管設計圖給上訴人之協力廠商
    鼎晟工作所負責人陳位宗製作等情，有違被上訴人所簽訂之
    系爭競業禁止約定書約定，依該約定之法律關係，請求被上
    訴人給付違約金如聲明。被上訴人則以如前詞置辯。經查：
    (一)被上訴人自80年10月1日起受上訴人之僱用，於擔任業務
      職務時，在81年9月8日簽訂競業禁止約定書，約定「自離
      職之日起二年內，不從事金屬彎管機械工作或營業，不到
      別家同種類工廠或公司、行、號工作，對上訴人公司之技
      術或技術上之秘密絕不可轉知他人」後，上訴人始讓其歷
      練業務、研發、設計、製造等工作，嗣並升任設計部主管
      及技術部經理之高階主管職務，對上訴人公司之經營運作
      及管理等內部資訊營業秘密，均可藉由任職時調動及陞遷
      而知悉，在離職後如經營或受僱從事與上訴人相同之彎管
      機業務，將與上訴人處於競爭與對立之關係，以其對上訴
      人公司之瞭解而造成不公平競爭。系爭競業禁止約定，並
      非僅在保護「在上訴人公司所習得或知悉之金屬彎管機械
      技術或技術上之秘密」而已，故尚不得以上訴人所提出之
      設計圖所表徵之金屬彎管或雙彎機設計技術為一般習得該
      設計知識之人均能繪製，及證人陳位宗、並證人即上訴人
      之在職員工翁政雄所證之雙彎機沒有專利也不是營業秘密
      ，即認上訴人不具有實際或潛在經濟價值而值得保護之正
      當利益。上訴人主張被上訴人在公司之職務及地位可獲悉
      其營業秘密，有以競業禁止保護利益存在，堪可採信。
    (二)競業禁止之目的在禁止離職員工從事或經營與原僱主直接
      競爭之業務。經查，上訴人公司係以專業生產CNC或普通
      型彎管機的製造廠，有上訴人之型錄在卷可按（見補卷第
      16-30頁）。其在與被上訴人之競業禁止約定書約定，被
      上訴人離職後，絕不可從事「金屬彎管機械」工作或營業
      ，或到別家同種類（即金屬彎管機械）工廠或公司、行、
      號工作，對上訴人公司之技術或技術上之秘密絕不可轉知
      他人。而被上訴人為台灣省台南市私立長榮高級中學附設
      進修學校機械製圖科畢業等情，有被上訴人提出之證明書
      在卷可證（見原審訴卷第46頁），證人翁政雄亦證稱被上
      訴人於退伍後曾於其他機械公司任職過，堪認被上訴人具
      有一般機械製圖或製造之知識與能力。被上訴人因禁止競
      業條款而被限制不得從事彎管機械之相關工作，然非不得
      從事其他機械製造如產業機械、塑膠機械、金屬加工機械
      、專用機械、工作母機…等。又被上訴人係主動提出辭職
      ，在離職前即可安排所欲從事而與系爭禁止條款不牴觸之
      工作，故兩造之競業禁止條款，限制受僱人就業之對象、
      職業活動之範圍，尚不逾合理範疇，不致對離職員工之生
      存造成困難，不能認有侵害被上訴人之憲法所保障之生存
      權或工作權之本旨。系爭競業禁止約定書之約定，既有其
      必要性，雖有限制勞工部分轉業自由，惟不能認即有違背
      民法第72條公序良俗而無效。
    (三)又「和威機械行」係於91年7月9日核准設立，由劉清郎任
      負責人，地址設於台南市○○區○○里○○街140巷5號1
      樓，營業項目為機械及模具批發業、機械器具及五金零售
      業，於92年8月8日歇業撤銷；「和威機械股份有限公司」
      係於92年7月29日核准設立，由郭雍任負責人兼董事長、
      劉清郎及郭周銘為董事、陳泰成為監察人，地址亦設同在
      台南市○○區○○里○○街140巷5號1樓，營業項目為機
      械及模具批發業、機械器具及五金零售業。有上訴人提出
      之台南市政府營利事業登記公示詳細資料在卷可證（見原
      審補卷第40-42頁）。查「和威機械行」及「和威機械股
      份有限公司」與被上訴人之戶籍地相同；營業項目相同，
      皆為被上訴人之專長。在被上訴人於91年6月30日離職後
      ，旋於其住所設立「和威機械行」，並於91年12月2日聘
      雇原被上訴人之同事即上訴人員工陳建榮，有勞工保險被
      保險人陳建榮投保資料表明細在卷可憑（見本院卷第67頁
      ），由原非機械專長被上訴人之姊夫劉清郎任負責人；92
      年8月8日和威機械行歇業撤銷前之92年7月29日，在被上
      訴人之住所經核准設立「和威機械股份有限公司」，由被
      上訴人在上訴人公司時之同事郭雍任董事長、郭周銘任董
      事，從事與「和威機械行」相同之營業。被上訴人於91年
      6月30日離職後，即任職於91年7月9日設立之和威機械行
      ，在91年度受領薪津95,040元，有財政部台灣省南區國稅
      局安南稽徵所函附扣繳憑單在卷可證（見本院卷第32,33
      頁）。證人即為上訴人協力廠商「鼎晟工作所」負責人陳
      位宗亦結證稱，在被上訴人任職上訴人公司時認識，以被
      上訴人曾拿標示「和威機械行」的金屬彎管設計圖問伊要
      不要代工，而認為被上訴人有在「和威機械行」工作（見
      原審訴卷第65頁）。被上訴人亦為「和威機械行」向廠商
      「鼎晟工作所」取貨，並在估價單上簽「陳」字，有被上
      訴人自認簽名真正之估價單三張可稽（見原審補卷第10-1
      2頁）。被上訴人自「和威機械行」受領薪給，又為「和
      威機械行」拿設計圖請廠商代工及向廠商取貨，並非單純
      的傳遞而已。雖被上訴人提出之九十三度房屋稅繳款書影
      本一紙，證明公司行號之登記營業地址屋主為被上訴人父
      親陳安生，惟由上所述，「和威機械行」之設立及撤銷與
      「和威機械股份有限公司」之設立，與被上訴人職務時間
      均有合，人事與被上訴人有相關連，地點亦相同，復為
      被上訴人技術上之專精，故可認定如非被上訴人經營或出
      資，亦係受僱用為職員。被上訴人所辯：公司行號之設立
      與伊無涉，伊僅受僱和威機械行擔任司機云云，即無可採
      。被上訴人在離職後之競業行為，有顯著違反誠信原則。
    (四)被上訴人甫於91年6月30日離職後，旋於91年7月9日即在
      其原非從事機械業之姊夫劉清郎為負責人名義，經營含金
      屬彎管之機械及模具批發零售等營業之和威機械行任職，
      甚或經營，並曾拿金屬彎管設計圖給上訴人之協力廠商鼎
      晟工作所負責人陳位宗製作等情，如前所述，被上訴人既
      在離職後之不到一個月之短期內，即從事競業禁止之金屬
      彎管機械業，不能再以上訴人在競業禁止期間內未對被上
      訴人為任何補償或津貼作為違約之理由，違背兩造有關競
      業禁止限制之約定。上訴人依系爭競業禁止約定書之約定
      ，請求被上訴人給付懲罰性違約金，即屬有據。
六、按約定之違約金過高者，法院得減至相當之數額，為民法第
    252條所明定，法院得依兩造所提出之事證資料，斟酌社會
    經濟狀況並平衡兩造利益而為妥適裁量、判斷。經查：被上
    訴人甫於91年6月30日離職後，旋任職於91年7月9日設址在
    其住處，由原非從事機械業之姊夫劉清郎任負責人，經營含
    金屬彎管之機械及模具批發等營業之和威機械行任職，被上
    訴人並曾拿金屬彎管設計圖給上訴人之協力廠商鼎晟工作所
    負責人陳位宗製作；另於同被上訴人住所地址在92年7月29
    日設立和威機械股份有限公司，從事與和威機械行相同之營
    業，由被上訴人在上訴人公司時之同事郭雍任董事長、郭周
    銘任董事等情，如前所述。再查，依上訴人公司提出之公司
    型錄，載明上訴人為台灣第一大專業生產CNC彎管機與普通
    型彎管機之製造廠，銷售之市場遍及台灣、亞洲、歐洲、美
    洲與中東市場，並於世界各地都有代理商，應屬國際性之企
    業，其營業範圍遍及全世界有上訴人公司之公司型錄在卷可
    按（見原審補卷第16-30頁）。惟被上訴人離職後在設址於
    其住處台南市○○街140巷5號之和威機械行任職，雖曾委請
    上訴人之協力廠商鼎晟工作所陳位宗代工，從事與金屬彎管
    機械等業務，尚無法證明有拉奪上訴人之原有客戶，或有何
    影響上訴人之業務等情，故被上訴人之違反競業禁止約定，
    損害上訴人之利益應非嚴重，亦無何證據證明被上訴人因知
    悉上訴人之營業資料或秘密而為不公平之惡性競爭之可言。
    上訴人復未證明受有何經濟損害，本院依兩造所提出之事證
    資料之一般客觀事實，斟酌社會經濟狀況並平衡兩造利益，
    雖兩造所約定之違約金為被上訴人「將其任職以來所領薪金
    加倍償還」，而上訴人請求其中自87年1月起至91年6月30日
    所受領薪資稅後淨額3,054,424元（見原審補卷第44-48頁扣
    繳憑單）之半數即1,527,212元確仍有過高，上訴人所得請
    求之違約金，以在於91年1月至6月之薪資稅後淨額398,450
    元之範圍內，方屬相當，逾此即非有據。
七、綜上所述，上訴人本於兩造系爭競業禁止約定書之契約法律
    關係，請求被上訴人給付1,527,212元及自起訴狀繕本送達
    翌日起算之法定遲延利息，以在398,450元及自起訴狀繕本
    送達翌日即93年6月18日起，至清償日止，按週年利率5％計
    算之利息，為有理由，應予准許；逾此所為請求，為無理由
    ，應予駁回。又原審上開應准許部分，為上訴人敗訴之判決
    ，自有未洽；上訴意旨就此部分指摘原判決不當，求予廢棄
    改判，為有理由，爰改判如主文第二項所載；又此部分金額
    未逾民事訴訟法第466條第1項所定金額而不得上訴第三審，
    於宣示判決後即告確定，無再宣告假執行之必要，原判決駁
    回假執行之聲請，理由雖有不同，但結論並無二致，仍應予
    維持。至於超過上開應准許部分，原審駁回上訴人之請求及
    假執行之聲請，核無違誤，上訴意旨，就此部分，仍執陳詞
    ，指摘原判決不當，求予廢棄，為無理由，應駁回其上訴。
八、另上訴人以被上訴人打電話要其員工偷取輕鋼架及擴管機之
    設計圖，惟此僅涉及被上訴人有無與其員工共犯竊盜罪或侵
    權行為損害賠償之問題，要與本案無關，請求調取偵查卷內
    之被上訴人與羅預翰、陳建榮之錄音帶送鑑定，即無必要。
    本件事証已臻明確，兩造其餘攻擊防禦方法及証据資料，核
    與本件判決結果不生影響，不予一一論述，併予敘明。
九、據上論結，本件上訴為一部有理由，一部無理由，依民事訴
    訟法第450條、第449條第1、2項、第79條，判決如主文。
中　　華　　民　　國　　94　　年 　　7　　月　　26　　日
                  民事第四庭  審判長法　官　林金村
                                    法　官　黃三哲
                                    法　官　丁振昌
上為正本係照原本作成。
不得上訴。
中　　華　　民　　國　　94　　年　　 7　　月　　27　　日
                                    書記官  黃惠美
                                               K
